【裁判字號】    92,上訴,763
【裁判日期】    920430
【裁判案由】    偽造文書
【裁判全文】
臺灣高等法院刑事判決                            九十二年度上訴字第七六三號
    上  訴  人  臺灣宜蘭地方法院檢察署檢察官
    被      告  丁○○
    選任辯護人  甲○○律師
                乙○○律師
    被      告  丙○○
    選任辯護人  戊○○律師
右上訴人因被告偽造文書案件，不服臺灣宜蘭地方法院九十一年度訴字第二七七號，
中華民國九十二年二月十日第一審判決（起訴案號：臺灣宜蘭地方法院檢察署九十年
度偵字第二五八五號）提起上訴，本院判決如左：
    主  文
上訴駁回。
    理  由
一、公訴意旨略以：被告丙○○為交通部航政司船員科
    ，審查交通技術人員執業證書之核發為其公務之一，被告丁○○則為基隆海關蘇
    澳分關之巡緝艇水手。其等二人均明知於八十四年交通技術人員執業證書核發規
    則有所變更，於交通技術人員申請發二等船副執業證書時，依同規則第五條第三
    款第（二）目
    職業學校航海、漁撈、魚航技術等科以上訓練結業，新領二等船副執業證書者，
    應繳交二百總噸以上船舶艙面服務資歷一年以上（含在甲級航行員指導下實習駕
    駛室當值任務半年）之經歷證明書。被告丙○○明知被告丁○○所檢具之船員手
    冊及其他文件，並無被告丁○○曾在二百總噸以上船舶艙面服務之證明，即壓下
    該案，經被告丁○○多次打電話與之聯絡求情後，被告丙○○竟違背法令，於民
    國八十七年四月十三日，在交通部航政司航務科製作交通部航政司函稿時，以所
    出具文件審核合格，而虛偽登載同意核發第一０七０二七號二等船副執業證書予
    被告丁○○，並使其他人員據此內容不實之公文，製作被告丁○○為二等船副之
    執業證書與被告丁○○，足生損害於航業機關對航海人員資格管制之正確性，因
    認被告丁○○涉犯刑法第二百十六條、第二百十三條之行使公務登載不實文書罪
    ，被告丙○○涉犯刑法第二百十三條之公務上登載不實文書罪。
二、按犯罪事實應依證據認定之，無證據不得推定其犯罪事實，又不能證明被告犯罪
    者，應諭知無罪之判決，刑事訴訟法第一百五十四條、第三百零一條第一項分別
    定有明文。又犯罪事實之認定，應憑真實之證據，倘證據是否真實尚欠明確，自
    難以擬制推測之方法，為其判斷之基礎；而認定犯罪事實之證據係指足以認定被
    告確有犯罪行為之積極證據而言，該項證據自須適合於被告犯罪事實之認定，始
    得採為斷罪資料，最高法院五十三年著有臺上字第六五六號、二十九年上字第三
    一０五號判例。且刑事訴訟上證明之資料，無論其為直接或間接證據，均須達於
    通常一般之人均不致有所懷疑，而得確信其為真實之程度，始得據為有罪之認定
    ，若其關於被告是否犯罪之證明未能達此程度，而有合理懷疑之存在，致使無從
    形成有罪之確信，根據「罪證有疑，利於被告」之證據法則，即不得遽為不利被
    告之認定，亦有最高法院七十六年度臺上字第四九八六號判例可稽。其以情況證
    據（即間接證據）斷罪時，尤須基於該證據在直接關係上所可證明之他項情況事
    實，本乎推理作用足以確證被告有罪，方為合法，不得徒憑主觀上之推想，將一
    般經驗上有利被告之其他合理情況逕予排除，此觀諸最高法院三十二年上字第六
    七號自明。又按刑法第二百十三條之偽造文書罪，除客觀上公務員在其職務上所
    掌公文書，有為虛偽不實之登載行為足生損害於公眾或他人之外，其在主觀上須
    「明知為不實」。所謂「明知」，係指刑法第十三條第一項之「直接之故意」（
    即確定故意）而言。至同條第二項之『間接之故意』（即不確定故意）或同法第
    十四條之『過失』，則不包括在內，自難論以上開偽造文書罪（參照最高法院四
    十六年台上字第三七七號判例意旨）。
三、公訴人認被告丙○○有公務上登載不實文書、被告丁○○有行使公務登載不實文
    書犯行，係以證人周和發之證詞及被告丙○○任職公務員甚久，而推論被告丙○
    ○熟知二等船副執業證書核發規則應繳交二百總噸以上船舶艙面服務資歷一年以
    上之經歷證明書，且明知被告丁○○所提出之海關服務證明書其上並未載明「關
    艇」之噸數在二百噸以上，竟未要求被告丁○○提出關艇之噸數證明，僅要求被
    告丁○○補提最新之服務證書，即率爾核准核發二等船副執業證書，顯係出於明
    知故違為其論據。訊據被告丁○○固不否認於八十七年三月二十五日向交通部申
    請核發二等船副執業證書，其所檢附之文件計有：交通技術人員體格證明書、考
    試院考試及格證書、七十九年九月二十二日財政部基隆關服務證明書、船員手冊
    、正駕駛執業證書、畢業證書，嗣取得交通部核發之二等船副執業證書後曾持以
    行使之情，被告丙○○亦不否認其曾就被告丁○○所提出上開文件審核合格，而
    擬同意核發第一０七０二七號二等船副執業證書與同案被告丁○○，並使其他人
    員據此內容不實之函稿，據以製作被告丁○○二等船副執業證書與同案被告丁○
    ○之情，惟被告丙○○、丁○○均堅決否認其有上開公訴人所指之犯行，被告丙
    ○○辯稱：我原來是在臺灣省政府承辦港區污染防治，是偏重工程事項，後來因
    凍省，剛好交通部有缺，我於八十六年八月二十五日調派到交通部航政司船員科
    ，後來又被調到同司航務科迄今，本件丁○○二等船副執業證書之審核案是八十
    七年三月間的事情，距我到任才短短幾個月，而且是我審核類似案件的第一例，
    之前沒有碰過類似的案件，根據丁○○提出的船員服務手冊，其服務的船舶是四
    十四噸，噸數不符，但他有附服務機關在職證明書，但在職服務證明是七十九年
    所核發，剛好丁○○打電話來問為何還未核發二等船副執業證書，我就問丁○○
    ，是否仍在原來的服務機關及關艇服務，他說是，我就請他把新的在職證明書送
    過來，我看確實是當年當月的在職證明書，我就擬予核准，我當時只是負責初審
    ，而我當時的最高學歷是世新大學新聞傳媒科系，交通部懂得關艇噸數的大小只
    有船舶科，但我們向來是獨立作業，噸數的事情我實在不瞭解，所以我認為我唯
    一疏失的地方就是沒有去查證，因為我一直相信丁○○之服務機關已經開了二次
    證明，應該沒有問題，我並非故意登載不實等語，被告丁○○辯稱：我是第一次
    申請二等船副執業證書，當初我確實不瞭解核發二等船副執業證書所需具備之資
    格為何，所以我有去請教別人，別人告訴我說要準備三件東西：考試及格證書、
    健康證明書、年資的證明，我還怕有不夠的地方，又加了我的畢業證書、正駕駛
    職業證書，我確實不知道要有二百總噸的船舶服務證明，我沒有行使登載不實文
    書等語。經查：
(一)被告丙○○案發時之最高學歷為世新新聞專科學校公共關係科畢業，其歷任公務
    員之服務機構分別為臺灣省交通處高雄港務局船舶機械修造工廠
    、臺灣鐵路管理局貨運服務總所
    技士)、交通部
    交通部航政司船員科，並自八十七年七月下旬調任同司航務科，此有交通部九十
    二年三月二十六日交航字第０九二００二六八一三號函及所附之被告丙○○公務
    人員履歷表一件在卷足參，雖被告丙○○曾在高雄港務局船舶機械修造工廠任職
    ，但屬低階之業務佐雇員層級，而非工程人員，又被告丁○○係於八十七年三月
    二十五日向交通部申請核發二等船副執業證書，此有航海人員執業證書申請書一
    件附卷可稽，距被告丙○○至交通部航政司船員科任職僅有八個月，而航政司船
    員科所負責之業務非僅審核二等船副執業證書一項，是被告丙○○所辯其最高學
    歷為新聞傳播、臺灣省政府交通處之職務係負責港區污染防治之工程事項，均與
    船舶本身無涉，且甫任交通部航政司船員科職務，對於核發二等船副執業證書業
    務並未嫻熟等語，並非虛言。
(二)本院函詢交通部依據交通技術人員執業證書核發規則第五條第三款第二目規定，
    申請核發二等船副執業證書時，應繳交二百總噸以上船舶艙面服務資歷一年以上
    之經歷證明書，該部航政司於民國八十六年間有無就上開經歷證明書訂定其審核
    之標準及格式？據復以：有關航海人員應考試出具之經歷證明，依據「特種考試
    航海人員考試規則所定艙面、輪機服務時間計算標準」第二條規定審核計算等語
    ，此固有交通部前開公函及所附之特種考試航海人員考試規則所定艙面、輪機服
    務時間計算標準一件在卷足參，然觀諸該計算標準僅係對於何種情形可視為「艙
    面服務」及如何計算其年資，因之該規則係以「艙面服務」之資歷、年資之認定
    為其重點，至於如何認定係二百總噸以上船舶則未有任何之說明，或有其他足供
    遵循之審核二等船副執業證書之標準作業流程，一切係委諸承辦之審核人員之判
    斷。
(三)被告丁○○於八十七年三月二十五日向交通部申請核發二等船副執業證書，其所
    檢附之文件計有：交通技術人員體格證明書、考試院考試及格證書、七十九年九
    月二十二日財政部基隆關服務證明書、船員手冊、畢業證書、正駕駛執業證書等
    件，船員手冊其上記載被告丁○○服務之山九貳號船舶，其總噸數僅四四噸，明
    顯不符規定，然七十九年九月二十二日財政部基隆關服務證明書其上僅載明丁○
    ○自六十九年五月十九日起至七十九年九月二十二日止共十年四個月三天在本關
    「關艇」擔任水手職務，並未記載「關艇」之總噸數，被告丙○○鑑於該服務證
    明書所出具之時間距被告丁○○申請二等船副執業證書，已有七年之久，乃於被
    告丁○○以電話向其查詢何以仍未核發二等船副執業證書之時，向被告丁○○查
    證其仍否在財政部基隆關服務，並要求被告丁○○出具最新之服務證明書，被告
    丁○○即依被告丙○○之指示向所任職之基隆關稅局申請核發財政部基隆關稅局
    在職證明書送交被告丙○○，該八十七年四月二日由財政部基隆關稅局所出具在
    職證明書其上載明丁○○自六十九年五月十九日起服務蘇澳支局「關艇」擔任水
    手職務，被告丙○○見被告丁○○係在「關艇」任職水手，因認財政部基隆關稅
    局已前後二次開具服務證明書，疏未詳予查證「關艇」之噸數，誤認文件齊全乃
    初審同意核發給被告丁○○二等船副執業證書，此業據被告丁○○、丙○○供明
    在卷，並有交通技術人員體格證明書、考試院考試及格證書、七十九年九月二十
    二日財政部基隆關服務證明書、八十七年四月二日財政部基隆關稅局在職證明書
    、船員手冊、正駕駛執業證書等件為憑，而新領二等船副執業證書，應繳交二百
    總噸以上船舶艙面服務資歷一年以上之資歷證明書，此為交通技術人員執業證書
    核發規則第五條第三款第二目內所明訂，被告丙○○既為負責審核二等船副執業
    證書核發職務之人員，衡情對於上開規定本應有相當之認知，惟如前所述，被告
    丙○○係自八十六年八月二十五日始至船員科任職，之前又未曾負責類似之審核
    業務，對於該二等船副執業證書核發之審核業務尚非熟稔，否則被告丙○○倘明
    知「關艇」之總噸數未達二百噸，大可逕予駁回，或曲意偏袒逕以核准，又何需
    被告丁○○補送最新之在職服務證明書後始予初核通過，又遍查卷內證據資料，
    亦無被告丙○○、丁○○互有聯絡、認識或有所往來之通聯、資金往來資料，被
    告丙○○、丁○○又堅稱彼此互不相識，則被告丙○○故違法令予以核准之動機
    、目的何在，亦令人費解，又被告丁○○於申請二等船副執業證書時，除檢具法
    令規定之申請書、二等船副考試及格證書、體格檢查表等件之外，並同時檢附畢
    業證書及正駕駛執業證書等法規並未規定需繳交之資料，亦如前述，倘被告丁○
    ○對於二等船副執業證書核發規則甚為明瞭，衡情實無須贅附畢業證書、正駕駛
    執業證書等文件之理，並無任何證據足以證明被告丙○○與丁○○間明知其為不
    實事項而有何共同謀議之情事，故被告丙○○所辯因其對於船舶噸數尚未有明確
    之概念，又因二等船副執業證書之審核係屬航政司船員科之業務，而未便簽會船
    舶科表示意見，誤認「關艇」為已達二百噸之船舶而予以核准，尚難指為全然無
    稽。
(四)末按刑法第二百十四條使公務員登載不實罪，必須一經他人之聲明或申報，公務
    員即有依其所為不實之聲明或申報內容逕予登載之義務，始能成立，若其所為聲
    明或申報，公務員尚須為實質之審查，以判斷其真實與否，始得為一定之記載者
    ，即非該罪所稱之使公務員登載不實。本件被告丙○○對於核發二等船副執業證
    書既有實質審查之權責，非一經被告丁○○申請即依其所請逕予核准登載，故被
    告丁○○亦不符合刑法第二百十四條使公務員登載不實公文書之構成要件，併此
    敘明。
四、綜上所述，被告丙○○所擬之准核發被告丁○○二等船副執業證書之函稿之內容
    ，依事後相關證據觀之，固有部分與事實不符，但被告丙○○既對二等船副執業
    證書之審核業務尚未嫻熟，又未曾會簽或詢問熟知船舶噸數之船舶科，則被告丁
    ○○未必瞭解「關艇」確實未達二百噸數，雖其為承辦人員，負責二等船副之初
    審業務，對於函稿內容有任何疑義，衡情應本其職責查詢相關船舶資料或詢問、
    會簽司內其他科室之人員，以明真相，然如因承辦人之個性粗率、怠惰，或礙於
    顏面，羞於不恥下問，或恐增添其他單位之負擔、不便，致怠於查究，僅憑被告
    丙○○個人主觀上之判斷或認知，而與事實不合，亦僅能證明被告丙○○怠於查
    核之旨，尚難僅以被告丙○○審核有所疏漏，致與事實不符，遽認被告丙○○即
    係出於明知不實，而在無其他積極據據佐證之下，逕予排除被告丙○○行政疏失
    之可能性，故本件仍存有被告丙○○非出於直接故意而登載不實之合理懷疑存在
    ，尚未達於一般人均可得確信其為真實之程度，又查無其他積極證據，足以認定
    被告丙○○明知、虛構事實之情狀，縱被告丙○○有所過失，尚難指稱該登載不
    實事項係出於直接故意，揆諸首揭判例意旨，仍與刑法第二百十三條之構成要件
    有間，自不得遽以該罪相繩，被告丙○○既不構成刑法第二百十三條之公務員故
    意登載不實公文書罪，則被告丁○○行使該二等船副執業證書，自亦不成立刑法
    第二百十六條行使同法第二百十三條之公務員故意登載不實公文書罪，此外復查
    無其他積極證據足證被告丙○○、丁○○有公訴人所指之故意登載不實文書、行
    使故意登載不實文書犯行，即屬犯罪不能證明。原審審究至此，以不能證明被告
    丙○○、丁○○犯罪，而均為無罪之諭知，核無違誤。公訴人上訴意旨以被告丙
    ○○未要求被告丁○○檢附關艇已達二百噸之噸數證明，而逕認關艇已達二百噸
    數，而准核發二等船副執業證書，而認被告丙○○之審核有所疏失，然並無任何
    補強證據足以認定被告丙○○確係出於明知故違，上訴意旨任意指摘原審法院判
    決不當，難認為有理由，應予駁回。
據上論斷，應依刑事訴訟法第三百六十八條，判決如主文。
本案經檢察官呂光華到庭執行職務。
中      華      民      國    九十二    年      四      月     三十     日
                              臺灣高等法院刑事第二十四庭
                                  審判長法  官  陳  貽  男
                                        法  官  陳  憲  裕
                                        法  官  徐  世  禎
右正本證明與原本無異。
如不服本判決應於收受送達後十日內向本院提出上訴書狀，其未敘述上訴之理由者並
得於提起上訴後十日內向本院補提理由書（均須按他造當事人之人數附繕本）。
                                        書記官  陳  玲  憶
中      華      民      國    九十二    年      四      月     三十     日


司法院資訊處製作；財團法人民間司法改革基金會備份。
